臺灣新竹地方法院民事判決　九十二年度訴字第八七九號
　　原　　　告　甲○○○○○○.
　　送達代收人　乙○○
　　被　　　告　丙○○
右當事人間請求給付借款事件，本院於民國九十三年三月二十五日言詞辯論終結，判
決如左：
    主    文
原告之訴及假執行之聲請均駁回。
訴訟費用由原告負擔。
    事    實
甲、原告方面：
一、聲明：
（一）被告應給付原告新台幣（下同）一百一十八萬八千二百七十四元。
（二）請求准予調閱被告財產資料。
（三）訴訟費用由被告負擔。
（四）原告願供擔保，請准宣告假執行。
二、陳述：
（一）兩造原不認識，因原告喜歡唱歌，於新竹縣竹東鎮寶貝ＫＴＶ原告主動搭訕而
　　　相識，被告多次遊說告知其從事裝潢工程業獲利比ＫＴＶ多，只要投資二十萬
　　　元即可運作，兩造並於民國（下同）九十一年五月五日簽立工程合作契約書，
　　　約定由原告提資金，被告提供技術，被告收取原告資金時需開立本票保證付款
　　　給原告，但該資金投入後被告多次告知公司週轉不順還需調度資金，原告因覺
　　　工人之工資與廠商之貨款必需給付以免耽誤工人之生計與原告之聲譽，乃陸續
　　　將款項借予被告，並要求被告同時開立本票，於其款項償還後即將本票作廢，
　　　但被告利用原告不熟悉裝潢工程業，以公司需購車、工具等理由多次要求原告
　　　出資金購買，但被告並未將公司所收貨款實際交付原告，並隱瞞貨款給付之情
　　　形。
（二）被告多次要求原告支出款項，原告已支出高達三百餘萬之多，原告並標會及將
      定存解除出資借予被告，原告當時在科學園區中強光電上班，收入甚為穩定，
      因被告稱公司連連虧損，原告擔心借出資金無法收回，故辭去工作到公司查帳
      ，卻發現帳目不清，與實際有甚大差距。原告乃於九十一年十一月十五日解除
      合作關係，要求被告將客戶應收貨款償還原告，但被告只收回小部分之借款，
      並將部分客戶之應收帳款請原告自行去收，由於原告與客戶互不相識，例如向
      客戶請款時發現有部分貨款與事實不明，原告要求被告須協助處理，但被告卻
      不予理會，原告將收回之貨款扣除借款後，與被告對帳，並告知被告是否可以
      分期付款給原告，被告口頭承諾願意將項款處理，惟被告於九十二年八、九月
      間請求延後付款，並更改本票上付款時間，但變更後於九十一年十一月十六日
      ，到期應給付本票金額為一萬二千四百九十元，被告卻又置之不理，顯有惡意
      讓原告權益受損，為此依消費借貸之法律關係，請求被告給付一百一十八萬八
      千二百七十四元。
三、證據：提出借款明細、工程合作契約書、解除工程合作契約書各一件、本票五十
    六紙為證。
乙、被告方面：
一、聲明：駁回原告之訴。
二、陳述：
    兩造於九十一年五月五日訂立工程合作契約書，內容約定原告提供資金，被告提
    供技術，每項支出，由被告開具本票交原告作為憑證。惟雙方於合作期間，每項
    支出，皆需開具本票作為憑證，在短短六個月期間開具數十張本票予原告，乃係
    購買用物、工程材料、工人工資、業務開辦費用等，豈可認債務請求清償之理。
    在合作期間，必須購置生財器具，未有賺錢，乃係虧本，加之合作期間，雙方發
    生隔閡，難以繼續合作，乃於同年十一月十五日解除合作契約，原告持有被告簽
    發共計一百一十八萬八千二百七十四元之上開本票，係合夥期間購置必需生財物
    品支出之憑證，自解除合夥後，即係虧本之總數，購置生財物品計四十七萬九千
    七百五十二元應予扣除外，實際虧本七十萬八千五百二十二元，再雙方分攤二分
    之一，則被告應分攤三十五萬四千二百六十一元。而被告已將持有他人之債權三
    十六萬三千七百七十元移轉給原告去收，此有債權讓與同意書可證。是雙方已無
    債務問題，原告利用持有被告上開本票訴請清償債務，難謂有理。
三、證據：提出債權讓與同意書、營利事業登記證等件為證。
    理　　由
一、原告主張兩造於九十一年五月五日簽立工程合作契約書，約定由原告提資金二十
    萬元，被告提供技術，被告收取原告資金時需開立本票作為擔保，惟原告資金投
    入後被告多次以公司週轉需資金調度為由陸續向原告借款三百餘萬，並開立本票
    擔保，約定於其款項償還時即將本票作廢，惟被告嗣後未將公司所收貨款償還原
    告。嗣經原告至被告公司查帳，始發現帳目不清，兩造乃於九十一年十一月十五
    日解除合作關係，惟被告只清償小部分之借款，並將部分客戶之應收帳款請原告
    自行去收，被告並於九十二年八、九月間請求原告讓其延後付款，並更改本票到
    期日，惟嗣後置之不理，為此依消費借貸之法律關係，請求被告給付一百一十八
    萬八千二百七十四元等語。
二、被告則以：兩造係合夥關係，約定由原告提供資金，被告提供技術，合夥事業每
    項支出，由被告開具本票交原告作為憑證。故雙方於合作期間，每項支出，皆由
    被告開具本票作為憑證，被告所簽發之系爭本票乃用於購買工程材料、工人工資
    、業務開辦費用等，惟合夥事業並未賺錢，乃係虧本，加之合作期間，雙方發生
    隔閡，難以繼續合作，兩造乃於同年十一月十五日解除合作契約，原告持有被告
    簽發共計一百一十八萬八千二百七十四元之上開本票，係合夥期間購置必需生財
    物品支出之憑證，自解除合夥後，即係虧本之總數，購置生財物品計四十七萬九
    千七百五十二元應予扣除外，實際虧本七十萬八千五百二十二元，再雙方分攤二
    分之一，則被告應分攤三十五萬四千二百六十一元。而被告已將持有他人之債權
    三十六萬三千七百七十元讓與原告，是雙方已無債務問題，原告利用持有被告上
    開本票訴請清償債務，難謂有理等語，資為抗辯。
三、按當事人主張有利於己之事實，就其事實有舉證之責任，民事訴訟法第二百七十
    七條定有明文。又主張法律關係存在之當事人，須就該法律關係發生所須具備之
    特別要件，負舉證之責任；在履行債務之訴，原告就其所主張債權發生之原因事
    實，應先負舉證之責，如原告不能為切實之證明，即應駁回原告之請求，最高法
    院十七年上字第九一七號、二十八年上字第一九二０號、四十三年台上字第三七
    七號、四十八年台上字第八八七號迭經著有判例，足資參酌。本件原告主張被告
    先後簽發本票向其借款共一百一十八萬八千二百七十四元，並提出被告簽發之系
    爭本票十九紙為證，被告則否認兩造間有借貸關係之存在，並以前詞置辯，經查
    ：
（一）按稱合夥者，謂二人以上互約出資以經營共同事業之契約。前項出資，得為金
      錢或其他財產權，或以勞務、信用或其他利益代之。金錢以外之出資，應估定
      價額為其出資額。未經估定者，以他合夥人之平均出資額視為其出資額；各合
      夥人之出資，及其他合夥財產，為合夥人全體之公同共有，民法第六百六十七
      條、第六百六十八條定有明文。是合夥具有：互約經營共同事業、具有團體性
      格即合夥財產屬合夥人全體公同共有等特徵。兩造於九十一年五月五日簽立工
      程合作契約書，約定由原告提資金，被告負責接洽、估價、施工、人員調度、
      完工驗收等業務，共同經營建築、營建、廠房無塵室整體工程、輕隔間及輕鋼
      架、油漆防水工程、庭園綠化工程、園藝盆景、室內設計裝潢等事業，原告視
      工程進度及所需材料及人事費用等所提供之資金，被告被告簽發同額本票交付
      原告確認，俟原告資金收回同時退還同額本票予被告，利潤分配方面則原、被
      告各為百分之六十、百分之四十等情，有工程合作契約書一紙附卷可稽，復為
      兩造所不爭。準此以觀，足見兩造確係互約出資（被告為勞務出資）共同經營
      建築、廠房無塵室整體工程、輕隔間及輕鋼架、油漆防水工程、庭園綠化工程
      、園藝盆景、室內設計裝潢等事業，旨在獲取各自比率之經營利潤，是兩造間
      合作契約要屬合夥之性質，至為明顯。
（二）原告主張兩造間有一百一十八萬八千二百七十四元之借貸關係存在，業據提出
      被告簽發之系爭本票十九紙為證，被告雖不爭執有收受前開款項之事實，惟抗
      辯稱前開款項係原告依合夥事業所交付之出資額等語。查兩造於九十一年十一
      月十五日合意終止合夥事業，有解除工程合作契約書一紙附卷可稽，而系爭十
      九紙本票均為被告於合夥存續期間所簽發，且本票上有多紙註記「意外保險」
      、「材料」、「工資」、「員工借支」等字樣，此與兩造約定由原告視工程進
      度及所需材料及人事費用等用途提供資金，並由被告簽發同額本票交付原告之
      目的相符，足認系爭本票係被告為擔保原告之出資額而簽發。原告雖主張合夥
      事業其出資額僅二十萬元，其餘部分為被告向其借貸並簽發系爭本票云云，惟
      為被告所否認，且兩造工程合作契約書係約定原告依工程進度及所需材料及人
      事費用提供資金，並未限定原告之出資額為二十萬元。此外，原告復不能就系
      爭款項兩造間有借貸之意思合致舉證以實其說，是其主張自難採信。
（三）按民法第六百八十二條第一項規定合夥人於合夥清算前，不得請求合夥財產之
      分析。換言之，合夥解散後，應先經清算程序，且合夥財產，依同法第六百九
      十七條第一項規定，應先清償合夥債務，或劃出必要之數額後尚有賸餘，始應
      返還各合夥人之出資。本件兩造於九十一年十一月十五日合意解散合夥關係，
      約定合夥事業之損益由雙方各負擔二分之一，有兩造所不爭之解除工程合作契
      約書附卷可稽，是兩造合夥事業自應以九十一年十一月十五日為結算基準日。
      惟兩造間尚有合夥財產及應收取之債權，迄今尚未清算，業為兩造所自承，是
      究有無賸餘財產，亦未可知，從而原告亦不能逕於清算前請求被告返還合夥出
      資甚明。
四、綜上所述，原告未能舉證證明兩造間確有一百一十八萬八千二百七十四元借貸關
    係存在，而其請求調閱被告財產資料並無依據，亦與兩造間私權紛爭無關，且兩
    造間合作契約既屬合夥性質，需經清算終結始得請求他合夥人返還出資額。從而
    ，原告本於消費借貸之法律關係請求被告返還借款一百一十八萬八千二百七十四
    元及調閱被告之財產資料，為無理由，不應准許，其假執行之聲請亦失所附麗，
    應併予駁回。
五、本件事證已臻明確，兩造其餘主張及陳述，經審酌核與判決結果不生影響，爰不
    予贅述，附此明。
六、據上論結：原告之訴為無理由，依民事訴訟法第七十八條，判決如主文。
中　　　華　　　民　　　國　　九十三　　年　　　四　　　月　　　八　　　日
                                  臺灣新竹地方法院民事第二庭
~B法　　　官　楊明箴
右為正本係照原本作成。
如對本判決上訴，須於判決送達後廿日內向本院提出上訴狀。
~B法院書記官　許麗汝
中　　　華　　　民　　　國　　九十三　　年　　　四　　　月　　　二二　　日
